【裁判字號】    99,台上,1161
【裁判日期】    990624
【裁判案由】    塗銷土地所有權移轉登記
【裁判全文】
最高法院民事判決            九十九年度台上字第一一六一號
上  訴  人  甲○○
訴訟代理人  李銘洲律師
被 上訴 人  乙○○
            丙○○
            丁○○
            戊○○
            己○○
            庚○○
上列當事人間請求塗銷土地所有權移轉登記事件，上訴人對於中
華民國九十八年十二月二十九日台灣高等法院台中分院第二審判
決（九十八年度上字第二四八號），提起上訴，本院判決如下：
    主  文
上訴駁回。
第三審訴訟費用由上訴人負擔。
    理  由
本件上訴人主張：伊於民國九十四年四月二日台灣南投地方法院
（下稱南投地院）九十三年度執字第五○六九號強制執行事件中
，投標購買坐落南投縣魚池鄉○○段三○八之一地號土地，地目
旱，面積六萬四千一百九十九平方公尺之應有部分百分之四十六
（下稱系爭土地），由伊拍定。因系爭土地為債務人黃浚銘（原
名黃俊坤）與訴外人王墻（已死亡）、鄧慈雲、陳麗香、陳怡芳
、陳淑芬所共有，經南投地院通知王墻之繼承人及其餘共有人行
使優先承買權，王墻之繼承人即被上訴人乙○○，以其名義單獨
表示願優先承買，經南投地院准許，並通知乙○○繳納價款後，
將保證金退還予伊。惟王墻所有系爭土地之應有部分迄未辦理遺
產分割，屬其繼承人全體公同共有，乙○○未以全體繼承人之名
義或經全體繼承人同意行使優先承買權，非屬有效。乙○○與黃
浚銘間就系爭土地之拍賣無效，其所為移轉所有權之物權行為，
不生效力，系爭土地仍屬黃浚銘所有。嗣乙○○擅將非屬自己所
有之系爭土地，又以買賣為原因，於九十四年十二月十三日移轉
登記與被上訴人丙○○、丁○○、戊○○、己○○、庚○○（下
稱丙○○等五人），亦不生效力。伊與黃浚銘間之買賣契約仍屬
有效，自得代位請求乙○○及丙○○等五人分別塗銷系爭土地所
有權移轉登記等情。爰依民法第二百四十二條及同法第七百六十
七條規定，求為命(一)乙○○塗銷系爭土地於九十四年十一月三日
以拍賣原因所為所有權移轉登記。(二)丙○○、丁○○、戊○○、
己○○塗銷系爭土地應有部分各為百分之十；庚○○塗銷應有部
分百分之六，於九十四年十二月十三日以買賣原因所為所有權移
轉登記之判決。
被上訴人乙○○則以：伊為系爭土地之共有人，依土地法第三十
四條之一第四項規定行使優先承購權，非就王墻所遺系爭土地為
處分或行使權利，並無修正前民法第八百二十八條第二項規定之
適用，無庸經其他公同共有人全體之同意；被上訴人丙○○等五
人則以：伊等係善意信賴乙○○為系爭土地之共有人，而購買系
爭土地，自應受土地法第四十三條善意受讓規定之保護。原所有
權人黃浚銘對伊等無任何權利可資主張，自無怠於行使其權利可
言，上訴人主張代位黃浚銘請求伊等塗銷土地所有權移轉登記，
顯無理由各等語，資為抗辯。
原審以：坐落南投縣魚池鄉○○段三○八之一地號土地，原為黃
浚銘與王墻、鄧慈雲、陳麗香、陳怡芳、陳淑芬共有，黃浚銘之
應有部分百分之四十六，遭執行法院即南投地院拍賣，由上訴人
拍定，執行法院依土地法第三十四條之一第四項規定，通知其餘
共有人限期行使優先權，乙○○為王墻之繼承人之一，於執行法
院所定期限內表示願意優先承買，執行法院即通知王墻之其餘繼
承人王富正、王癸丑、王登讚、黃王貳賀、黃貳參、何王自然、
陳秀珠、王新錦、王新粧、王張對、王志維及王志育於文到十日
內，向該院表示是否願意行使優先承買權，如逾期未表示即視為
放棄，因王富正等均逾期未表示行使優先承買權，亦未向執行法
院就乙○○行使優先購買權為反對或異議之表示，執行法院因而
准由乙○○優先承買，於繳納價款核發權利移轉證書後，將投標
保證金退還予上訴人。乙○○於取得系爭土地所有權後，再將之
移轉登記予丙○○等五人，為兩造所不爭。按土地法第四十三條
明定依本法所為之登記，有絕對效力；該條所稱登記有絕對效力
，係為保護第三人起見，將登記事項賦與絕對真實之公信力，故
真正權利人祇許在未有第三人取得權利前，以登記原因無效或得
撤銷為塗銷登記之請求，若至已有第三人本於現存之登記而為取
得權利之新登記以後，則除得依土地法第六十八條規定請求損害
賠償外，不得更為塗銷登記之請求，因之真正權利人對於第三人
依此取得之不動產，訴請返還，自無法律上之根據，最高法院四
十一年台上字第三二三號著有判例足參。本件執行法院准由乙○
○優先承買，並核發權利證書暨辦理所有權移轉登記。嗣乙○○
又將系爭土地出賣與丙○○等五人，並為移轉所有權登記。而既
無證據足資證明丙○○等五人明知乙○○之所有權登記有何無效
之事由，彼等因信賴乙○○原有之土地登記，而為取得權利之新
登記，依前開判例意旨，其權利不因乙○○取得土地所有權有無
效或得撤銷之事由而受影響，上訴人依法不得訴請乙○○、丙○
○等五人塗銷相關之所有權移轉登記。從而，上訴人本於代位權
及物上請求權，訴請乙○○及丙○○等五人分別塗銷系爭土地以
拍賣及買賣原因所為所有權移轉登記，不應准許，爰維持第一審
所為上訴人敗訴之判決，駁回其上訴，經核於法並無不合。末按
土地法第四十三條之登記有絕對效力，第三人信賴登記取得買賣
標的物所有權時，不因前手登記原因之無效或撤銷而被追奪（司
法院院字第一九一九號解釋參照）。丙○○等五人係信賴乙○○
為系爭土地共有人之登記，因買賣而取得系爭土地所有權，應受
上開土地法規定之保護，為原審所認定，則系爭土地原所有人黃
浚銘業已喪失其所有權，自不得請求回復其所有權，更為塗銷登
記之請求。原審引用上開判例意旨，為上訴人敗訴判決，核無違
背法令。至乙○○就繼承取得之公同共有權利，未經公同共有人
全體同意，而以個人名義單獨行使優先承買權，雖有違修正前民
法第八百二十八條第二項規定，依法難認有效，原判決作相反論
斷，雖有未當，惟此部分理由，於判決結果不生影響。上訴論旨
，執以指摘原判決不當，聲明廢棄，非有理由。
據上論結，本件上訴為無理由。依民事訴訟法第四百八十一條、
第四百四十九條第一項、第七十八條，判決如主文。
中    華    民    國  九十九  年    六    月  二十四  日
                      最高法院民事第一庭
                          審判長法官  葉  勝  利
                                法官  高  孟  焄
                                法官  黃  義  豐
                                法官  許  正  順
                                法官  魏  大  喨
本件正本證明與原本無異
                                      書  記  官
中    華    民    國  九十九  年    七    月    七    日
                                                      Ｅ

司法院資訊處製作；財團法人民間司法改革基金會備份。
